臺灣高等法院刑事判決　　　　　　　 100年度上易字第1494號
上　訴　人　臺灣臺北地方法院檢察署檢察官
被　　　告　方東龍
上列上訴人因被告犯侵占罪案件，不服臺灣臺北地方法院100年
度易字第82號，中華民國100年6月2日第一審判決（起訴案號：
臺灣臺北地方法院檢察署99年度偵續字第834號），提起上訴，
本院判決如下：
    主  文
上訴駁回。
    理  由
一、公訴意旨以：被告方東龍（簡稱被告）、告訴人吳宗曄（簡
    稱告訴人）於民國98年9月3日，與游若溱（已死亡）共同出
    資設立址設臺北市○○區○○街200號6樓陶然茶業有限公司
    （下稱陶然茶葉公司），並於同年9月10 日，由告訴人以貸
    款設定動產抵押方式購買車牌號碼9919-VB號自用小客車1輛
    （下稱上開車輛），供被告公務使用，惟嗣後被告與告訴人
    因故產生糾紛，告訴人即要求被告返還上開車輛，詎被告意
    圖為自己不法之所有，並基於侵占之犯意，於98年10、11月
    間，將告訴人所有，原暫借被告使用之上開自小客車，駛離
    臺北市○○區○○街20 0號公司處所，並駕駛至宜蘭、新莊
    、三重、松山各地，而將該車變易持有為所有之意，留供為
    己作為代步之用。嗣告訴人多次電請被告返還車輛，並於98
    年12月1 日寄發存證信函至被告新北市○○區○○街180號1
    樓之地址，被告仍置之不理，並避不見面，且自98年12月起
    ，告訴人屢屢收到被告使用該車之違規舉發單及停車費未繳
    之催繳通知，始悉上情。因認被告涉犯刑法第335條第1項之
    侵占罪嫌等語。
二、按被告未經審判證明有罪確定前，推定其為無罪；犯罪事實
    ，應依證據認定之，無證據不得認定犯罪事實。又不能證明
    被告犯罪者，應諭知無罪之判決，刑事訴訟法第154 條、第
    301 條第1 項分別定有明文。次按，認定犯罪事實所憑之證
    據，雖不以直接證據為限，間接證據亦包括在內，然而無論
    直接證據或間接證據，其為訴訟上之證明，須於通常一般人
    均不致有所懷疑，而得確信其為真實之程度者，始得據為有
    罪之認定，倘其證明尚未達到此一程度，而有合理之懷疑存
    在時，即難遽採為不利被告之認定，最高法院76年臺上字第
    4986號著有判例。又依刑事訴訟法第161 條第1 項規定，檢
    察官就被告犯罪事實，應負舉證責任，並指出證明之方法。
    因此，檢察官對於起訴之犯罪事實，應負提出證據及說服之
    實質舉證責任。倘其所提出之證據，不足為被告有罪之積極
    證明，或其指出證明之方法，無從說服法院以形成被告有罪
    之心證，基於無罪推定之原則，自應為被告無罪判決之諭知
    ，最高法院92年臺上字第128 號判例亦闡釋甚明。
三、公訴人認被告涉犯上開罪嫌，無非以證人即告訴人於警詢、
    偵查及原審審理時之證述、證人即連年發汽車公司總經理邵
    大鵬於偵查中證述、證人王浩任（原名王家俊，下稱王浩任
    ）於審理時之證述以證明上開車輛為告訴人購買借予被告使
    用；並有汽車買賣合約書、陶然公司股東會議紀錄及簡易式
    損益表、車輛燃料使用費繳納通知書暨使用牌照稅繳款書、
    郵政劃撥儲金存款收據、匯豐汽車公司陳報狀暨客戶繳款紀
    錄，證明車輛之貸款、稅費、違規罰緩，絕大部分由告訴人
    繳納，且陶然茶葉公司之損益表內容並無記載該車輛貸款為
    告訴人出資額一部分之事實。惟訊據被告堅決否認有何侵占
    犯行，辯稱：伊與告訴人合資開公司，原本是要以陶然茶葉
    公司名義購買上開車輛使用，但因車行說陶然茶葉公司才剛
    成立，無法貸款，而伊信用不好也無法貸款購車，游若溱又
    沒駕照，才以告訴人名義買，登記在告訴人的名下，因伊給
    告訴人百分之五十股份，但告訴人只有出資13萬元，所以由
    告訴人先繳車輛貸款，車輛貸款大約27萬元，告訴人即以現
    金13萬及上開車輛貸款合計約40萬元抵股資，等貸款繳清時
    ，再將車子過戶到公司名下等語。
四、經查：
  (一)告訴人固於警詢時證稱：伊於98年9 月間曾辦理貸款，以自
    有資金取得自小客車9919-VB 號之所有權，於陶然茶葉公司
    成立之初，伊因考量兩造剛發展之友好合作關係，遂基於使
    用借貸關係，同意將上開車輛交與方東龍及游若溱共同使用
    ，惟兩造交惡後，伊已向方東龍行使民法第470 條借用物返
    還請求權，否則亦應出資向伊價購，詎渠等相應不理，嗣後
    更變本加厲，發函誆稱該車係屬陶然茶葉公司所有，而借名
    登記於伊名下，並要求伊辦理過戶等語；且於偵查中證稱：
    當時本來就有買車的打算，因為方東龍說公司需要用車所以
    才將車輛借給公司使用，公司由方東龍使用與客戶聯繫跑區
    業務，進出貨，上開車輛貸款都是伊繳的，伊以郵局郵政劃
    撥的方式繳納等語；及於審理時證稱：他們沒有辦法用自己
    的名義購車，公司也需要車，股東內只有伊有辦法用伊名義
    購車，當時因為伊自己也沒有車，所以就先買一輛車，暫時
    借給公司使用，就當作公司或是伊自己要出去跑業務時使用
    ，十月份與方東龍去一趟大陸之後，伊發現方東龍對伊所說
    的都是謊言，所以伊覺得伊應該要退出這間公司，所以伊當
    然要把伊借給公司的車拿回來，伊就跟方東龍、游若溱說車
    子要還給伊，後來都沒有結果，他們也沒有還的意思。在開
    股東會之前（即98年11月27日），伊已經想要退出公司的經
    營。上開車輛的貸款，貸款紀錄上只要是郵局、ATM 的都是
    伊繳的等語在卷（99年度他字第1959 號卷第76頁、第117頁
    、第118頁、原審卷第60頁至第62 頁反面），核與被告供稱
    告訴人貸款購買上開車輛交予陶然公司使用一情相符，且上
    開車輛確為告訴人於98年9月10 日以其名義向連年發汽車有
    限公司購買，此有98年9月10 日汽車買賣合約書、汽（機）
    車過戶申請登記書，98 年1月6日、同年12月1日、同年月10
    日、99年1月11 日郵政劃撥儲金存款收據、匯豐汽車股份有
    限公司99年7月13 日陳報狀所附之貸款申請書、貸款借據暨
    動產抵押契約書、動產擔保交易登記證明書、繳款紀錄附卷
    可稽（99年度他字第1959號卷第8頁、第9頁、第40頁、第41
    頁至第43頁、99年度偵字第16368號卷第8頁至第12頁），足
    見上開車輛確以告訴人名義購買後交由被告使用，且截至匯
    豐汽車股份有限公司函覆之99年7 月止，各期貸款均有繳納
    等情，固可認定。然陶然公司之資本額為300 萬元，告訴人
    與游若溱之出資額各為150 萬元，各有二分之一之股份，有
    陶然公司設立登記表存卷可參，告訴人實際提出之資金卻僅
    有13萬元，此經告訴人於警詢、偵查及原審審理時證述屬實
    （99年度他字第1959 號卷第74頁、第116頁、原審卷第59頁
    反面），是以告訴人所出資金尚不足登記出資額部分，是否
    與被告約明因陶然茶葉公司所需購買之車輛，先以告訴人名
    義貸款購買，亦即是否告訴人除現金13萬元以外，尚有以現
    金以外財產即上開車輛作為出資供陶然茶葉公司使用，及被
    告有無於98年12月1 日起，將上開車輛侵占入己，即為本件
    爭執重點。
  (二)證人王浩任雖於原審審理時證稱其未曾與告訴人談論上開車
    輛之使用權屬等語，惟證人王浩任至遲於98年11月27日股東
    會前就已經自被告處知道上開車輛係由告訴人名義貸款購買
    ，由公司使用，且告訴人與被告交惡後，告訴人要退出陶然
    茶葉公司之經營，要求被告交還上開車輛等情，亦證稱：伊
    有投資5 萬元當陶然茶葉公司的隱名股東，被告跟伊說一半
    的股權是告訴人，但是這一部分告訴人並沒有出到資金，就
    是讓告訴人插乾股二分之一，車子的部分就以告訴人的名義
    購買，並由告訴人繳貸款，車子歸公司所有，車子的部分是
    大約98年底99年初伊到臺北來，被告開車來接伊，跟伊說這
    輛車是公司的車，伊才知道是這輛車。98年11月27日那次股
    東會告訴人傳簡訊給伊說他在加班沒有辦法參加，當時告訴
    人已經與被告交惡，告訴人到底是否還要公司的股權，如果
    不要的話，公司要回收回來，車子的部分要請他回來討論如
    何將車子還給告訴人，至於有何方案，伊就不清楚，因為當
    初這輛車子是以告訴人的名義買給公司使用，後來告訴人與
    公司交惡，告訴人也不願意這輛車繼續給公司使用，當時告
    訴人傳簡訊告訴伊說車子要怎麼處理，是錢要付給告訴人或
    是怎麼處理，就是把告訴人所繳的車款給告訴人車子再過戶
    到公司的名下，因為告訴人與被告已經交惡，被告聯絡告訴
    人，告訴人也沒有出席，所以雖然告訴人沒有出席，還是照
    樣討論。告訴人曾有向伊表示過要退出這個經營團隊等語在
    卷（原審卷第53頁、第53頁反面、第54頁、第55頁、第55頁
    反面、第56頁）。而當初上開車輛未以陶然茶葉公司、游若
    溱或被告名義購買之原因，係因公司剛成立，如要貸款購買
    上開車輛無法以陶然茶葉公司名義購買，且游若溱沒有駕照
    不能分期購買，及被告債信不良無法辦理貸款，此經被告供
    述在卷，核與連年發汽車有限公司總經理邵大鵬證稱：新公
    司剛成立，有可能因為資本額的不足或是營業項目非銀行所
    喜好，銀行認為有風險下，就不容易撥款，在這種情形下，
    我們就會建議客戶用個人名義來購買車輛，因為個人名義購
    買還要提供擔保，所以比較容易被接受等語相符（99年度偵
    續字第834號卷第171頁），且被告前於97年間向合作金庫銀
    行羅東分行辦理房屋貸款1,000 萬元、向臺灣中小企業銀行
    羅東分行辦理信用貸款500萬元，上開2家銀行貸款分別自97
    年5月起、98年1月起列為催收款項，並自98年10月起轉為呆
    帳，此有財團法人金融聯合徵信中心100年4月25日金徵（業
    ）字第10000004459 號函附卷可稽（原審卷第31頁至第36頁
    ），足見被告辯稱未以陶然茶葉公司或被告名義購買上開車
    輛之原因，洵非無據。參以告訴人迭於警詢、偵查及審理時
    證稱其係於98年8 月經由被告告知有意從事茶葉經銷事業，
    並介紹游若溱與其認識，遂投資陶然茶葉公司13萬元，由被
    告及游若溱負責設立陶然茶葉公司並執行實際業務，並推由
    游若溱擔任陶然茶葉公司董事，其僅為出名股東等語明確（
    99年度他字第1959 號卷第74頁、第116頁、原審卷第59頁反
    面），衡情告訴人與游若溱係因投資陶然茶葉公司方才認識
    ，彼此並無深厚交情，而一般擔任貸款保證人均為債務人之
    配偶或至親好友，倘債務人不履行債務時，將由保證人代負
    履行責任，然本件告訴人貸款購買上開車輛卻係由游若溱擔
    任保證人，此有上開貸款申請書、貸款借據暨動產抵押契約
    書在卷可憑，若非上開車輛自始即為陶然茶葉公司欲購買使
    用，然因無法以陶然茶葉公司名義貸款，被告信用又不佳，
    因而推由告訴人出名貸款購買上開車輛，由游若溱擔任保證
    人，游若溱豈會願意承擔遭銀行追討債務之潛在風險，貿然
    同意擔任上開車輛貸款之保證人。因認告訴人指訴上開車輛
    係為其所出資購得，暫借予陶然公司使用云云，顯與常情不
    符，則告訴人貸款購買上開車輛，其目的是否為自己所有，
    容有可疑。
  (三)況陶然茶葉公司於98年11月27日19時30分在臺北市○○○路
    ○段236 之1 號3 樓伯朗咖啡店內開股東會，除有游若溱出
    席外，並有王浩任、范國華、劉曼怡列席，於該次股東會中
    ，就系上開車輛如何處理做成第四點決定，內容為「四、車
    籍資料事宜：(3)有一張讓渡書面，會雙掛號寄發給吳宗曄股
    東。(4)並決定經吳宗曄股東讓渡後，由公司取得該車。」，
    且有以陶然公司名義製作、未經告訴人簽署之內容為「本人
    吳宗曄同意將所持有之三菱車子一部（車號：9919-VB ）之
    所有權全部轉讓予陶然茶葉有限公司，恐口說無憑，特此立
    據」讓渡書，有上開陶然公司股東會議紀錄、讓渡書、陶然
    公司股東會簽到表存卷可查（99年度他字第1959號卷第12頁
    、第15頁、第17頁），衡情上開車輛若只是告訴人自己貸款
    購買後同意借給被告及游若溱個人使用，而非約定先由告訴
    人貸款購買作為出資供陶然茶葉公司使用，縱使告訴人欲退
    出陶然茶葉公司之經營，游若溱、王浩任等人又何須在股東
    會上討論上開車輛應如何處理，並在車輛貸款尚未繳清前，
    要求告訴人過戶予陶然茶葉公司，由陶然茶葉公司繼續繳交
    車輛貸款。
  (四)又上開車輛貸款於98年12月8日、99年1月7日、99年2月12日
    繳付之分期款係由游若溱繳納，此經被告供述在卷，核與告
    訴人證述上開3 次分期款非告訴人所繳一節相符（99年度他
    字第1959 號卷第61頁、第118頁、原審卷第61頁反面），衡
    情告訴人自表示其欲退出陶然公司經營，且就上開車輛誰屬
    之糾紛已經提到98年11月27日之陶然茶葉公司股東會討論，
    被告如有意在將來可能提起之訴訟中製造對自己有利之證據
    ，以使司法機關認為上開車輛為陶然茶葉公司出資購買，僅
    係利用告訴人名義辦理貸款，自應自告訴人表示欲退出陶然
    公司之經營起，按期支付上開車輛之各期貸款，然被告僅與
    游若溱繳付上開3 期貸款一事為真，足見被告辯稱上開車輛
    貸款是因告訴人僅有出資13萬元，才以告訴人名義貸款購買
    給公司使用，以抵付出資額，但因銀行通知游若溱告訴人未
    繳貸款，為避免遭銀行向游若溱追討，才由被告將錢交由游
    若溱繳納貸款一事，應非虛捏，否則被告及游若溱豈會甘心
    為告訴人支付上開3筆款項而不向告訴人追討。再參以98 年
    11月27日陶然茶葉公司股東會已討論上開車輛如何處理，而
    告訴人對被告寄送存證信函向被告索回上開車輛及告訴人對
    被告提起侵占告訴，均係於上開股東會議之後，此有臺灣臺
    北地方法院檢察署收文章蓋印於99年1月25 日收文之刑事告
    訴狀、告訴人於98年12月1 日寄發之存證信函存卷可憑（99
    年度他字第1959號卷第44頁至第48頁），是被告與游若溱及
    其他股東確係為處理上開車輛，而非因收到告訴人之存證信
    函或是遭告訴人提出告訴後，才利用召開股東會議製造上開
    車輛為告訴人或陶然茶葉公司誰屬存有爭執之假象。再自被
    告曾於99年4月17 日發送手機簡訊給告訴人，稱「公司要取
    消了這台車要怎麼解決我買下來還是你拿回去請告知別一直
    不接電話事情趕快做個結束」等語，此有上開簡訊照片在卷
    可查（原審卷第78頁），倘上開車輛僅是告訴人購買後暫時
    借給被告使用，被告自不須詢問告訴人是否同意由被告購買
    。由此觀之，告訴人顯然係以上開車輛為出資，於該車購入
    後，由被告以陶然公司實際負責人之地位而使用該車，則已
    難認被告主觀上有何變易持有為所有之意思，自不能僅以告
    訴人片面指訴，即為不利被告認定之依據。
  (五)雖告訴人指稱陶然茶葉公司98年9月3日至同年10月10日之損
    益表上雖未將上開車輛列在「營業費用」或「吳宗曄股東支
    付成本」欄，並非陶然茶葉公司之資產，此有簡易式損益表
    1 張在卷可憑（99年度他字第1959號卷第14頁），然當初雙
    方既然約定先由告訴人貸款購買作為股東出資，由陶然茶葉
    公司使用，此經本院認定如前，則縱使損益表記載與出資情
    形不相符，亦不能作為認定告訴人並未以上開車輛作為出資
    之依據。
五、綜上所陳，檢察官認被告涉嫌前揭犯行所憑之證據，尚未達
    於通常一般之人均不致有所懷疑，而得確信其為真實之程度
    ，被告難認有不法所有之意圖，所為核與刑法第335條第1項
    侵占之構成要件尚有未合等情，業經原審於理由欄內詳予敘
    明各證據取捨之理由，並無違反論理法則及經驗法則，原審
    對被告為無罪之諭知，核無不當，應予維持。檢察官上訴意
    旨略以：(一)告訴人購買上開車輛未以配偶名義擔任保證人之
    原因，係配偶若知悉告訴人投資陶然茶葉公司並貸款購車供
    作公司推展業務使用，必堅決反對；(二)原審一方面認定：告
    訴人對於陶然茶葉公司之出資額僅13萬元，雙方才會以告訴
    人名義貸款購車，並等待陶然茶葉公司有盈餘時，再向告訴
    人購買與辦理過戶等情一方面卻又認定：告訴人顯以上開車
    輛作為個人對於陶然茶葉公司之出資額等情，前後矛盾；(三)
    上開車輛自99年3月12 日起，除了有超速、違規停車遭逕行
    舉發之外，尚有路邊停車的費用未繳納之情事；又告訴人於
    98年12月1 日，委託律師多務所代為撰寫存證信函，並要求
    被告於文到後七日內，交還上開車輛；而上揭超速、違規停
    車及路邊停車之時間，均發生在98年12月之後，被告事後不
    繳納此等罰鍰與停車費用之行為動機實屬可議；(四)另證人王
    浩任並不清楚告訴人實際出資陶然茶葉公司之金額與內容，
    業經證人王浩任於原審證述明確，而陶然茶葉公司98年11月
    27日下午7時30 分許股東會議中，討論該車輛之處理方式並
    要求告訴人辦理過戶一節，能否作為認定告訴人絕上開車輛
    之所有權人的依據，應有疑義。是被告所為已構成侵占罪，
    原判決認事用法尚嫌未洽等語。惟查：告訴人於原審亦直陳
    其自己很少開車，購車時目的有欲提供公司使用等語（見原
    審卷第62頁反面），應認告訴人以其名義購車，復以陶然茶
    葉公司負責人游若溱為保證人，目的係為供公司使用；又告
    訴人自陳：98年10月伊與被告起爭執，決定要離開公司，他
    們邀請伊開會，如果伊去開會，也怕他們利用多數決要求伊
    簽名繳車款、辦理過戶，這對伊人身安全會被威脅，伊也不
    太願意出席等語（見本院卷第49頁反面），而陶然茶葉公司
    98年11月27 日下午7時30分許股東會議中，告訴人未雖參與
    ，但仍就上開車輛之處理方式作決議，即要求告訴人出具讓
    渡書辦理過戶，有陶然茶葉公司之股東會議紀錄在卷可佐（
    見偵卷第12頁），故上開車輛之貸款金額係抵付出資股款無
    訛，而被告以實際執行業務之人駕駛上開車輛，難認有不法
    所有之意圖；末查被告於使用上開車輛後，雖陸續因違反交
    通規則而為警方取締開單，卻未繳納罰款（見99年度偵續字
    第834 號卷第13頁至第32頁、第66頁至第76頁，即違反道路
    交通管理事件裁決書、舉發違反道路交通管理事件通知單、
    臺北縣路邊收費停車場停車費補繳通知單），然此為被告使
    用上開車輛違反交通規則所應付擔之繳納罰款等行政罰，要
    與本件侵占罪無涉，更且，此部分被告已於100年2月14日與
    告訴人達成調解（見原審卷第25頁），由被告負責繳清，告
    訴人自得依此行使權利。檢察官上訴意旨，要係就原審依職
    權為證據取捨及心證形成之事項，反覆爭執，均無可採，復
    未就其主張另提出積極證據以實其說，其上訴為無理由，應
    予駁回。
據上論斷，應依刑事訴訟法第368條，判決如主文。
本案經檢察官呂光華到庭執行職務。
中    華    民    國   100    年    9     月    29    日
                  刑事第十九庭  審判長法  官  鄧振球
                                      法  官  曾德水
                                      法  官  潘翠雪
以上正本證明與原本無異。
不得上訴。
                                      書記官  朱家賢
中    華    民    國   100    年    9     月    29    日